【裁判字號】    89,上更(一),43
【裁判日期】    891226
【裁判案由】    違反公職人員選舉罷免法
【裁判全文】
臺灣高等法院臺中分院刑事判決              民國八十九年度上更(一)字第四三號
    上  訴  人
    即  被  告  己○○
    選任辯護人  羅豐胤
                張皓帆
右上訴人因違反公職人員選舉罷免法案件，不服臺灣臺中地方法院中華民國八十七年
十二月三十一日第一審判決（民國八十七年度訴字第二三○四號，起訴案號：臺灣臺
中地方法院檢察署民國八十七年度選偵字第四四、五○號），提起上訴，本院判決後
，經最高法院第一次發回更審，本院判決如左：
    主      文
原判決撤銷。
己○○連續對於有投票權之人交付賄賂，而約其投票權為一定之行使，處有期徒刑陸
月，褫奪公權貳年。
扣案之龍眼蜂密拾柒桶沒收。
    事      實
一、己○○係民國（下同）八十七年村里長選舉台中縣豐原市下街里之里長候選人，
    竟基於妨害投票之概括犯意，先於八十七年三、四月間某日，透過不知情之林淑
    真向不知情之黃姓夫婦訂購每箱十桶，每桶新臺幣（下同）三百元之龍眼蜂蜜十
    箱，嗣再陸續訂購多次，合計共訂購至少二百桶以上龍眼蜂蜜。己○○逐開始連
    續自前揭選舉投票前之八十七年四月二十日起至同年六月十三日（起訴書誤載為
    六月十五日）投票日前之某日止，分別拿龍眼蜂蜜各一桶至張正忠之住處即豐原
    巿下街里忠孝街四三號、戊○○○之住處即豐原巿下街里忠孝街四八號、丙○○
    之住處即豐原巿下街里三豐路二六號、庚○○○之住處即豐原巿下街里中正路二
    四八號、丁○○之住處即豐原巿下街里忠孝街四六號、陳黃玉盡之住處即豐原巿
    下街里忠孝街五二號、乙○○之住處即豐原巿下街里三豐路一三一之四號，對於
    豐原巿下街里里民即前揭村、里長選舉有投票權人之張正忠、戊○○○、丙○○
    、庚○○○、丁○○、陳黃玉盡、乙○○交付龍眼蜂蜜各一桶作為該次選舉之賄
    賂，復請求前揭有投票權人在選舉時予以圈選支持，而約上開有投票權人為一定
    之投票權行使。迨於八十七年六月十五日下午六時許，經臺灣臺中地方法院檢察
    署檢察官率同法務部調查局中部地區機動工作組調查員及台中縣警察局豐原分局
    警員，在己○○位於豐原巿下街里忠孝街二八巷五號之居處內搜索結果，扣得龍
    眼蜂蜜三箱計三十桶，並分別在張正忠、戊○○○、丙○○、庚○○○、丁○○
    、陳黃玉盡、乙○○之右揭住處內，扣得龍眼蜂蜜各一桶，合計七桶。己○○及
    張正忠、戊○○○、丙○○、庚○○○、丁○○、陳黃玉盡、乙○○等人並均於
    檢察官偵查中自白犯罪。
二、案經台中縣警察局豐原分局報請臺灣臺中地方法院檢察署檢察官及該署檢察官自
    動檢舉偵查起訴。
    理      由
一、訊據上訴人即被告己○○（下稱被告），對於送交龍眼蜂蜜給上開里民張正忠等
    人之事實，固不否認，惟辯稱，其蜂蜜是在八十七年三、四月間即送完，是在未
    登記選里長以前送的，並非在登記後送的，故不是賄選云云。
二、第查，台中縣豐原市八十七年里長選舉，候選人己○○係於八十七年五月八日辦
    理候選人登記，有該市公所八八豐市民字第六六五四號在卷可稽（見本院前審卷
    第四十二頁）。又被告於警訊中自承其於八十七年五月間因競選里長，即開始陸
    續拜訪里民，並每戶致送一桶蜂蜜，拜託彼等於選舉時投票支持伊（見八十七年
    選偵字第五○號卷第十六頁正面）。而里民陳黃玉盡、庚○○○於檢察官偵查中
    供稱被告係於八十七年五月上旬送交蜂蜜，乙○○、丁○○、戊○○○則於檢察
官偵查中供稱被告係於八十七年端午節前四、五天前送交蜂蜜，丙○○則供稱係
    八十七年五月初送來的等語（以上各員所陳分見八十七年選他字第一五八號卷第
    七頁至二十頁）。而八十七年端午節係八十七年五月三十日，四、五天前即為五
    月二十五日左右，足見被告係於登記日前後至投票前送給上開里民蜂蜜，請求投
    票支持伊當選里長。所辯係於登記前送畢蜂蜜，未涉賄選云云，自係飾卸之詞，
    並無可採。
三、次查，前開犯罪事實，業據被告於檢、警偵訊中坦承不諱，核與張正忠、戊○○○、丙○○、庚○○○、丁○○、陳黃玉盡、乙○○及證人林淑真分別於警訊、
    偵查中供證述之情節相符，並有在被告己○○及張正忠、戊○○○、丙○○、庚○○○、丁○○、陳黃玉盡、乙○○之右揭居住處搜得之龍眼蜂蜜三箱又七桶扣
    案可資佐證，參以本件被告所交付賄賂之對象張正忠、戊○○○、丙○○、庚○○○、丁○○、陳黃玉盡、乙○○均為台中縣豐原巿下街里里民，且係該次村里
    長選舉之有投票權人，此經承辦檢察官於偵查時核閱其等國民身分證之戶籍所在
    地屬實，足見被告之自白與事實相符，事證明確，其犯行堪以認定。又被告雖提
    出張正忠等妨害投票案無罪之確定判決書，然此係不同犯罪構成要件之犯行，不
    能以該無罪之判決書作為有利被告之認定。又投票行賄罪，以有行賄之意思向有
    投票權人行賄為已足，不以辦妥候選人登記後行賄為必要，故被告辯稱其係在辦
    妥候選人登記前行賄，不成立犯罪，核有誤會。
四、核被告己○○所為，係犯公職人員選舉罷免法第九十條之一第一項之投票行賄罪
    。被告先後多次投票行賄犯行，時間緊接，犯罪構成要件相同，顯係基於概括犯
    意為之，應依連續犯之規定以一罪論，並依法加重其刑。又被告對於投票行賄犯
    行於偵查中自白犯罪，依公職人員選舉罷免法第九十條之一第五項規定減輕其刑
    ，並依規定先加後減。
五、另查，吳蔡票於偵查中供稱不知該蜂蜜係何人所送，要問其讀新民商工補校之吳
    家良、吳佳達始知情，然迄無吳家良、吳佳達之供詞，殊難遽認被告有向吳蔡票
    賄選，因此部分公訴人認為與判刑部分有連續犯之裁判上一罪關係，故不另為無
    罪之諭知，合予說明。
六、原審予以論罪科刑，固非無見，惟查，被告並未當面向吳蔡票賄選，原審仍加以
    論處，核有未合。上訴人上訴意旨，否認犯罪雖無理由，然原審判決既有未當，
    自應由本院予以撤銷改判。。爰審酌被告犯罪之動機、目的、手段、所交付之賄
    賂係值三百元之龍眼蜂蜜一桶，而非鉅額金錢，所生危害尚非鉅大及犯後坦承犯
    行等一切情狀，量處如主文第二項所示之刑，並依法宣告褫奪公權二年，以資懲
    儆。又扣案之上開龍眼蜂蜜三箱又七桶合計三十七桶，係被告原預備交付之賄賂
    及交付予張正等七人之賄賂，依公職人員選舉罷免法第九十條之一第三項規定均
    應予宣告沒收；另在張景臣吳蔡票住處內各查扣之龍眼蜂蜜一桶，據張景臣於警
    、偵訊中均供稱：扣案之龍眼蜂蜜一桶，是伊太太自高雄帶回來，並非被告所交
    付等語，亦為被告於偵查中否認係其交付予張景臣，吳蔡票亦未供稱該蜂蜜係被
    告所送，因尚乏積極證據足認係被告交付張景臣、吳蔡票之賄賂，爰不予宣告沒
    收，併此明。
據上論斷，應依刑事訴訟法第三百六十九條第一項前段、第三百六十四條、第二百九
十九條第一項前段，公職人員選舉罷免法第九十條第一項、第三項、第五項、第九十
八條第三項，刑法第十一條前段、第五十六條、第三十七條第二項，判決如主文。
本案經檢察官甲○○到庭執行職務。
中      華      民      國     八十九     年     十二     月    二十六  日
               臺灣高等法院臺中分院刑事第七庭
                                         審判長法  官  林  榮  龍
                                               法  官  謝  說  容
                                               法  官  黃  日  隆
右正本證明與原本無異。
如不服本判決應於收受送達後十日內向本院提出上訴書狀，其未述上訴之理由者並
得於提起上訴後十日內向本院補提理由書（均須按他造當事人之人數附繕本）。
                                               書記官  林  端  容
中      華      民      國     八十九     年     十二     月   二十八   日
                                                                        Ｄ


司法院資訊處製作；財團法人民間司法改革基金會備份。
